Guide des sources de la traite négrière, de l'esclavage et de leurs abolitions
Direction des Archives de France / Documentation française
- Pouvoir central, origines-1800
  - Toutes périodes, origines-2000
    - Archives de la Guerre, XVIe-XXe siècles; Service historique de la Défense, Département de l'armée de terre à Vincennes
      - Archives opérationnelles et politiques, XVe siècle-1788 (sous-série A1); 1791-1812 (série B); FR SHD TERRE / A et B; 3786 registres (sous-série A1) et 30 cartons (série B).; Service historique de la Défense, Département de l'armée de terre à Vincennes
        A1 3731. Tableau indiquant le nombre d'esclaves par habitant propriétaire, 1782 (pièce 44, 2 pages). « Notes sur le projet d'une compagnie française pour fournir des nègres à la colonie de la Trinité espagnole », 12 février 1783 (pièce 58, 6 pages).
        A1 3764, 3765 et 3738. Plusieurs pièces relatives à la traite de Noirs, dont notes datées de 1780 sur le commerce des esclaves de la rivière de Gambie (A1 3738, pièces 4 à 9) et notamment, pièce 7 (12 pages): notes relatives aux différents lieux d'extraction des Noirs en fonction de la demande, au volume comparé de la traite dans les différentes nations européennes et aux besoins en esclaves des colonies françaises.
        B7 1. Lettre du maréchal de camp de Fezensac du 28 octobre 1792 au ministre de la Guerre concernant la situation sociale, économique et politique de Saint-Domingue, avec quelques passages sur le comportement des hommes de couleur et des « petits Blancs ».
        B7 4. Annonce par Maillard, chef d'état-major au Cap, adressée au général Clauzel, de l'arrestation de Toussaint Louverture, 9 juin 1802.
        B7 8. Opérations militaires contre les rebelles (1802): mort du général Leclerc et « défection des Noirs de tous grades », extraits de la Gazette officielle de Saint-Domingue, mémoire par le colonel Pinot sur les « moyens de défense contre les Noirs ».
        B9 2. Éléments relatifs à la participation d'esclaves à la guerre en Martinique aux côtés des forces révolutionnaires contre les forces royalistes anglaises. Marine, colonies, 7 novembre 1792: compte rendu du comte de La Luzerne relatif à son administration en tant que gouverneur général des Îles Sous-le-Vent. À noter un passage (page 3) faisant état du comportement de certains maîtres à l'égard de leurs esclaves.
        , Paris, 1898-1930, 7 vol.
        Sarmant (T.) et Stoll (M.),.
        Répertoire numérique détaillé dactylographié, disponible en salle de lecture.
        Compagnie de Guinée; Amérique; Amérique (colonies françaises d'); Espagne; Gambie; Îles Sous-le-Vent; Martinique; Saint-Domingue, auj. Haïti; Sénégal; Trinité (île de la, Petites Antilles); Ducasse (Jean-Baptiste), amiral; La Luzerne (César Henri, comte de), ministre de la Marine; Leclerc (Charles Victoire Emmanuel), général; Toussaint Louverture (François Dominique Toussaint, dit)
      - Archives administratives, XVIIIe siècle-1914; FR SHD TERRE / X et Y; Service historique de la Défense, Département de l'armée de terre à Vincennes
        Série X. Archives relatives aux unités.
        Série Y. Dossiers individuels d'officiers.
        - Archives relatives aux unités, XVIIIe-XIXe siècles; FR SHD TERRE / X/ et X/
          La série X, qui complète les séries chronologiques, est particulièrement composite: on y trouve des documents d'organisation générale, de la correspondance administrative, des inspections de corps de troupe, mais aussi des registres de contrôle et des dossiers individuels, qui devraient se trouver dans la série Y. Les archives des unités servant dans les colonies, à partir de la Révolution, concernent la milice et l'armée, qui, interdites aux esclaves, étaient composées de Blancs et de mulâtres. Jusqu'en 1823, le recrutement des troupes coloniales dépendait du ministère de la Guerre, qui les remettait ensuite au ministère de la Marine, chargé de la défense des colonies.
          La sous-série X/i contient ainsi les archives des unités envoyées aux colonies depuis 1768 jusqu'en 1837, les unités de la marine mises à terre, et celles qui ont été mises par le département de la Guerre au service de la Marine et des Colonies. Elle complète utilement les sous-séries B7 et B9. On y trouve éparpillés des documents faisant état d'esclaves affranchis.
          La sous-série X/k traite des formations ayant eu une existence éphémère pendant la Révolution et sous l'Empire, parmi lesquelles les unités coloniales (X/k 22, X/k 46).
        - Dossiers individuels d'officiers, XVIIIe-XIXe siècles; FR SHD TERRE / 3 Y/, 7 Y/, 8 Y/ et 26 Y/
          Les dossiers individuels conservés par le département de l'armée de terre sont des dossiers de carrière ou des dossiers de pensions d'officiers. Ils comportent des pièces d'état civil, des documents administratifs relatifs au déroulement de la carrière et à la retraite, mais aussi parfois des pièces plus personnelles, des correspondances qui permettent d'appréhender des personnalités.
          L'histoire de l'esclavage peut être étudiée par le biais des officiers qui ont participé à des opérations militaires dans les colonies. L'expédition de Saint-Domingue, par exemple, peut être éclairée tant part les dossiers des généraux Leclerc, Rochambeau, Fressinet et Hulin, que par ceux des généraux Toussaint Louverture, Belair ou Laplume, à la tête d'armées d'anciens esclaves. Le dossier Rochambeau tout particulièrement contient de nombreuses pièces relatives à la situation coloniale de Saint-Domingue.
          7 Y/d 284. Général Toussaint Louverture.
          7 Y/d 328. Général Victoire Emmanuel Leclerc.
          3 Y/d 1299. Général Rochambeau.
          7Y/d 599. Général Freyssinet.
          7 Y/d 461. Général Hulin.
          8 Y/d 1455. Général Belair.
          26 Y/d 118. Général Pierre Laplume.
          7 Y/d 466. Général Donzelot.
          3 Y/f 5009. Colonel Pierre Barré de Leuzière.
          Saint-Domingue, auj. Haïti; Barré de Leuzière (Pierre), colonel; Belair, général; Donzelot, général; Freyssinet, général; Hulin (Pierre Auguste, comte), général; Laplume (Pierre), général; Leclerc (Charles Victoire Emmanuel), général; Rochambeau (Donatien Marie Joseph de Vimeur, comte de), général; Toussaint Louverture (François Dominique Toussaint, dit)
      - XVIIe-XXe siècles, Dépôt de la Guerre; FR SHD TERRE / 1 M et 6 M; Service historique de la Défense, Département de l'armée de terre à Vincennes
        Le Dépôt de la Guerre fut créé par Louvois à la fin du xviie siècle pour centraliser et conserver la correspondance du secrétaire d'État de la Guerre. Ses missions s'élargirent, au cours des xviiie et xixe siècles, à la conservation de l'ensemble des archives produites par le ministère de la Guerre et à la production d'études historiques, topographiques ou militaires.
        Parmi cette production, deux ensembles se révèlent particulièrement intéressants pour l'histoire de l'esclavage: les mémoires et documents (sous-série 1 M) et le fonds cartographique (sous-série 6 M).
        Mémoires et documents:
        La sous-série 1 M regroupe des documents officiels et des documents d'origine privée, rédigés ou rassemblés au Dépôt de la Guerre afin de contribuer à l'histoire militaire de la France. La confrontation entre papiers officiels et papiers privés ainsi que l'extrême diversité des sujets évoqués et l'amplitude chronologique (début du xviiie s.- début du xxe siècle) font de cette sous-série l'une des plus utiles pour l'histoire de l'esclavage.
        1 M 592. Propositions visant au rétablissement de la situation à Saint-Domingue, 1798 (26 pages) par le général Becker (à signaler un carnet manuscrit d'un témoin oculaire sur les événements du Cap-Français en 1793).
        1 M 593. « Aperçu général sur les troubles des colonies françaises de l'Amérique... », 1802, avec p. 1 et 20: des passages sur les désordres générés par le début de l'émancipation des esclaves.
        1 M 594. Détails sur l'insurrection des Noirs en 1802 (68 pages). À noter, page 64 § 28 une dizaine de lignes sur le « droit de vie et de mort du maître sur son esclave ».
        1 M 595-598. Relation des événements durant les campagnes de Saint-Domingue de 1801 à 1804.
        1 M 934. Papiers Davout: mémoires et notices sur la Martinique (lois électorales applicables à cette colonie, « observations physiologiques sur les nègres », etc., 8 pièces).
        1 M 1324, dossier 22 bis. « Mémoire sur Saint-Domingue et en général sur nos colonies d'Amérique » 1806 (151 p.) et notamment titres 1 (Conquête) et 2 (Pacification): « Développement du système colonial, preuves de la nécessité de l'esclavage, état et droit des affranchis, principe du préjugé de la couleur, police intérieure, police domestique, affranchissements », 47 p.
        Le fonds de cartes du Dépôt de la Guerre (sous-série 6 M) comprend plus de 30 000 cartes manuscrites ou gravées, qui sont le reflet de l'activité des ingénieurs-géographes et des officiers d'état-major qui leur ont succédé. Le plan de classement est géographique: la partie « Amérique » contient des carte qui ne concernent pas forcément l'esclavage mais qui comportent des mentions manuscrites ou alors des cartouches illustrés représentant des esclaves. La liste suivante est un échantillon de la richesse de ces cartes.
        7B 120. Basse-Terre (cartouche).
        7B 129. Martinique (indication des cases).
        7B 136. Île de Tobago (légende: « quantité de nègres »).
        7C 6. Virginie (cartouche).
        7C 21. Caroline (cartouche).
        7F 15. Cartouches.
        7F 59. Guyane (« case des nègres »).
        7F 67. Projets de bâtiments « jardins et cases ».
        7F 87. Brésil: cartouche avec esclave portant chaîne autour du cou.
        7F 134. Rivière Kourou: indication d'une « colonie de nègres ».
        7F 135. Rivière Kourou: indication d'une « colonie de nègres ».
        7F 171. Port-au-Prince (jardin des « nègres du roi »).
        7F 197. Rivière Berbice (cartouche avec esclave).
        Tuetey (Louis), Paris, 1912-1920, 3 volumes, index matières.
        Corvisier-de Villèle (Marie-Anne) et Ponnou (Claude),, tome premier,, Paris, Service historique de l'armée de terre, 2002, xxXV-381 p.; tome II,, à paraître.
        Amérique; Amérique (colonies françaises d'); Basse-Terre (Guadeloupe); Berbice (rivière, Guyane anglaise); Brésil; Caroline (États-Unis d'Amérique); Guyane; Kourou (fleuve, Guyane française); Le Cap-Français, auj. Le Cap-Haïtien (Haïti); Martinique; Port-au-Prince (Haïti); Saint-Domingue, auj. Haïti; Tabago, auj. Tobago (île de, Petites Antilles); Virginie (États-Unis d'Amérique); Becker (Léonard Nicolas), général; Davout (Louis Nicolas), maréchal
    - Archives du ministère des Affaires étrangères, origines-1896; Ministère des Affaires étrangères; Archives du ministère des Affaires étrangères, Paris
      C'est seulement en 1626 que fut créé un secrétariat d'État que Croissy, frère de Colbert, et son fils Torcy articulèrent à la fin du siècle en deux bureaux à compétence géographique, puis trois. En 1709, Torcy créa le Dépôt des archives. Puis apparurent les interprètes, le jurisconsulte et le bureau des fonds. À la veille de la Révolution, il y avait aux Affaires étrangères trente-neuf commis. Ces bureaucrates faisaient une carrière lente et modeste et n'allaient jamais à l'étranger. Les ambassades, quant à elles, eurent d'abord souvent des prélats à leur tête, reflet de la place tenue par les affaires d'Église, puis la fonction se laïcisa au fil des ans.
      La Révolution n'eut guère le temps de changer tout cela. Napoléon décida de recruter les diplomates parmi les auditeurs au Conseil d'État. Talleyrand organisa une carrière où la séparation entre l'intérieur et l'étranger subsistait. La Restauration donna au ministère une forte structure où se dessinait déjà l'hésitation entre le critère géographique et le critère fonctionnel. En 1853, le ministère emménagea quai d'Orsay.
      Les fonds produits et versés régulièrement par les services du ministère des Affaires étrangères depuis l'origine jusqu'à nos jours sont conservés à Paris (archives de l'administration centrale) à Nantes (services extérieurs) ou à Colmar (Bureau des Archives de l'Occupation française en Allemagne et en Autriche).
      À Paris, les séries qu'il convient de consulter pour toute recherche sur l'esclavage et la traite du xvie siècle à 1848 sont les suivantes: « Correspondance politique », « Correspondance politique des consuls », « Correspondance consulaire et commerciale », « Affaires diverses politiques » et « Mémoires et documents ».
      Dans la correspondance politique des origines à 1848 est conservée la correspondance adressée par les représentants de la France au ministre des Affaires étrangères. Les recherches dans cette série se font à partir d'états numériques, donnant pour chaque sous-série géographique, les noms des ambassadeurs, ministres ou chargés d'affaires dans chaque poste considéré (3 parties en 2 tomes: des origines à 1847 - de 1848 à 1870 - de 1871 à 1896). Pour un accès thématique, on dispose d'inventaires sommaires (collection laissée inachevée) en 3 volumes (postes couverts: de l'Allemagne aux États-Unis) et, d'autre part, des tables analytiques manuscrites, élaborées tout au long du xviiie siècle et dans la première moitié du xixe siècle par les archivistes du Département.
      La série des Affaires diverses politiques est constituée des dossiers d'affaires particulières, de nature administrative et contentieuse, plus rarement politique, et d'un intérêt inégal. Il peut s'agir de dossiers d'intervention à la demande de particuliers, d'un poste français à l'étranger ou étranger à Paris, d'une autre administration.
      La correspondance adressée par les consuls de leur poste de résidence à la direction politique est intégrée dans une série à part, la Correspondance politique des consuls. Elle couvre les années 1826-1896.
      Les consulats de France à l'étranger, qui relevaient jusqu'alors de la Marine, ont été rattachés au Département des Affaires étrangères par un décret de la Convention nationale du 14 février 1793. Les archives correspondantes se trouvent donc partagées entre les fonds anciens de la Marine aux Archives nationales (avant 1793) et les Archives diplomatiques (après 1793). La correspondance échangée entre les consulats et les services centraux du ministère des Affaires étrangères se répartit en deux grandes séries, classées par poste consulaire et par ordre chronologique.
      La collection des Mémoires et Documents a été ainsi dénommée à la fin du xixe siècle par souci de faciliter les recherches dans les archives diplomatiques ouvertes plus libéralement au public à la suite d'une décision du ministre Decazes en 1874. Elle apparaît comme le complément indispensable de la Correspondance Politique dans la mesure où son noyau initial est constitué par les annexes extraites de la correspondance du Département avec l'étranger. Outre les mémoires et pièces diverses rédigés dans les bureaux du ministère en vue d'une négociation particulière, ou envoyés par les représentants de la France à l'étranger, la sous-série France regroupe: les documents concernant l'administration de la France: il s'agit de pièces relatives à l'expédition des affaires courantes des provinces qui relevaient de la secrétairerie d'État aux Affaires étrangères; des fonds nominatifs, intégrés par des voies diverses, notamment par acquisition: Papiers Richelieu, Mazarin, Noailles, Saint-Simon, Bonaparte, fonds Bourbon (émigration); les versements des bureaux: Cérémonial, Présents du roi.
      Lorsque les séries étaient pourvues de répertoires analytiques, la totalité des documents intéressants pour la recherche ont été signalés (Mémoires et documents, Affaires diverses politiques, Traités et quelques sous-séries de la Correspondance politique). Pour les séries pourvues d'un simple répertoire numérique, on s'est contenté de donner quelques exemples de renseignements qu'il est possible d'y trouver.
      Les documents conservés dans ces différentes séries permettent de découvrir les renseignements suivants: observations sur la situation des esclaves ou la traite ainsi que sur les événements intervenus dans le pays de résidence de l'auteur de la dépêche ou de la note (révolte d'esclaves, prise de position en faveur de l'abolition de la traite), les négociations des textes relatifs à l'abolition de la traite; les accords internationaux à ce sujet, la répression de la traite.
      Le dépouillement de ces archives permet de cerner la position de la France vis-à-vis de l'esclavage et de la traite ainsi que du mouvement international en faveur de son abolition: participation à la traite, abolition de l'esclavage dans les colonies françaises puis rétablissement de celui-ci, participation aux conventions internationales relatives à l'abolition (déclaration au congrès de Vienne en 1815, convention franco-britannique de 1831 et 1833) et abolition de l'esclavage en 1848.
      - Correspondance politique, origines-1896; Archives du ministère des Affaires étrangères, Paris
        Dès l'époque de Colbert de Croissy, les dépêches transmises ou reçues par le Secrétariat - puis Ministère - des Affaires étrangères ont été classées par pays et ordre chronologique puis reliées pour constituer cette série.
        Les recherches dans cette série se font à partir d'états numériques, donnant pour chaque sous-série géographique, les noms des ambassadeurs, ministres ou chargés d'affaires dans chaque poste considéré (3 parties en 2 tomes: des origines à 1847 - de 1848 à 1870 - de 1871 à 1896).
        Pour un accès thématique, on dispose d'inventaires sommaires (collection laissée inachevée) en 3 volumes (postes couverts: de l'Allemagne aux États-Unis) et, d'autre part, des tables analytiques manuscrites, élaborées tout au long du xviiie siècle et dans la première moitié du xixe siècle par les archivistes du Département.
        - Correspondance politique, Angleterre, origines-1896; 956 volumes (dont 35 de supplément).
          Correspondance échangée entre l'ambassade de France à Londres et le ministère des Affaires étrangères, pouvant concerner la traite des Noirs dans les colonies anglaises ou françaises, les saisies de navires négriers et les révoltes d'esclaves.
          208. Libération d'esclaves noirs par les Anglais à Saint-Christophe, 16 novembre 1698 (fol. 167).
          239. Massacre de Chrétiens par des Noirs à New York, avril 1712 (fol. 184-185).
          251. Traite des Noirs par la South Sea Company, 1713-1714 (fol. 180, 374).
          254. Traite des Noirs par la South Sea Company, 1714 (fol. 153-173).
          256. Traite des Noirs, 1714 (fol. 1223).
          263. Traite des Noirs, 1714 (fol. 383).
          280. Rançon sous la forme d'esclaves noirs demandée par Iberville aux habitants de l'île de Nevis, 1716 (fol. 16).
          287. Traite des Noirs en Amérique du Sud par les Anglais, 1716 (fol. 111).
          342. Réclamation relative à la restitution d'un navire négrier, 1722 (fol. 125-126, 295-296).
          345. Déclaration d'un capitaine de vaisseau français relative à la traite des Noirs par les Anglais à la Dominique, 2 août 1723 (fol. 261).
          361. Traite des Noirs, 1727.
          366. Traite des Noirs, 1729.
          367. Mémoire sur le commerce et la traite des Noirs, 20 avril 1729 (fol. 202-217).
          370. Traite des Noirs par la South Sea Company, 6 mai 1730 (fol. 17-27).
          371. Révolte des Noirs en Jamaïque: envoi de troupes, 1730 (fol. 94-95, 109-110).
          373. Révolte des Noirs en Jamaïque, 1731 (fol. 9-10).
          378. Traite des Noirs par la South Sea Company, 1732.
          385. Traite des Noirs par la South Sea Company, avril 1734.
          386-387. Révolte des Noirs en Jamaïque, 1734.
          389. Dépêche sur la révolte des Noirs en Jamaïque, 16 novembre 1734 (fol. 76-77), envoi de troupes en Jamaïque (fol. 288-307).
          391. Envoi de navires de guerre en Jamaïque, 17 avril 1735 (fol. 73-74), dépêche sur l'écrasement de la révolte des Noirs en Jamaïque, 28 juin 1735 (fol. 272, 273).
          394. Mémoire sur le transport d'esclaves à Saint-Domingue sur des navires de guerre britanniques, 1737 (fol. 108).
          396. Saisie de deux bateaux négriers britanniques en route pour la Jamaïque, 1738 (fol. 50-53).
          403. Saisie d'un Noir par le gouverneur de Jamaïque, 1738 (fol. 28-32).
          419. Traite des Noirs dans les colonies américaines, 1745 (fol. 145, 146, 149,162, 163, 245, 251-253, 280, 296-299, 307, 412).
          424. Traite des Noirs, 1748.
          428. Traite des Noirs par les Anglais, 1750 (fol. 163, 223-225).
          430. Vaisseau négrier français molesté par les Anglais, 8 janvier 1751 (fol. 26).
          431. Conflit franco-britannique au sujet de la traite en Guinée, 1751 (fol. 12-15, 22, 26, 36-38, 66-67, 112-113, 115-116, 124-125).
          432. Traite des Noirs, 1751.
          433 suppl. Traite des Noirs, 1751.
          446. Traite des Noirs (fol. 82), 1762.
          544. Mémoire présenté par des Noirs libres des colonies françaises (fol. 237), 1783.
          549. Traite des Noirs à Albreda et retour de ce poste à la France après le traité de Paris (fol. 287 à 427 passim), 1784.
          550. Traite des Noirs en Gambie (fol. 72-73), 1784.
          554. Opinion de La Tour sur un manuscrit intitulé « Discours sur l'esclavage des Nègres » (fol. 283), 1785.
          556. Traite des Noirs (fol. 126, 128), 1786.
          564. Société pour l'abolition de la Traite, résolutions adoptée à Manchester (fol. 25-26, 29, 114-115, 186, 284, 365), 1788.
          565. Traite des Noirs (fol. 57, 327), 1788.
          566. Traite des Noirs (fol. 27, 109, 119, 237, 297), 1788.
          569. Traite des Noirs (fol. 128, 241, 255, 262, 279-280, 374), 1789.
          570. Traite des Noirs (fol. 17, 27, 35), 1788.
          572. Traite des Noirs (fol. 126, 140), 1790.
          576. Traite des Noirs (fol. 159), 1791.
          581. Traite des Noirs (fol. 112, 144, 166), 1792.
          611. Traite des Noirs, passim
          612. Adresse à la Chambre des Communes demandant la suppression totale de la traite des Noirs, 7 juillet 1819 (fol. 284).
          613. Résolution du Congrès des États-Unis visant à interdire l'esclavage à l'ouest du Mississipi, 28 janvier 1820 (fol. 23-24).
          620. Rejet du traité sur l'abolition de la traite par le Sénat américain, 11 août 1826 (fol. 280-284).
          628. Instructions à Laval-Montmorency, ambassadeur de France en Angleterre: notamment, traité relatif à l'abolition de la Traite, octobre 1829 (fol. 51-92).
          629. Traite des Noirs entre les Antilles françaises et la côte d'Afrique, 7 septembre 1830 (fol. 250).
          635. Correspondance relative à la déclaration du gouvernement au sujet de la traite comme gage d'entente entre la France et l'Angleterre, 29 novembre 1831 (fol. 137-142): ordonnance du roi prescrivant la publication des conventions conclues entre la France et la Grande-Bretagne les 30 novembre 1831 et 22 mars 1833 relativement à la répression du crime de la traite des Noirs (fol. 143-149).
          640. Conventions pour la suppression de la traite des Noirs, 30 novembre 1831, 22 mars 1833; instructions portant autorisation de visiter et arrêter les bâtiments marchands anglais se livrant à la traite des Noirs et équipés pour ce trafic, s.d.; instructions annexes à la convention de 1833 (fol.206-207, 253-268).
          641. Lettre de Talleyrand à Broglie, ambassadeur de France en Angleterre, au sujet des négociations anglo-américaines visant à inciter les États-Unis à adhérer aux conventions abolissant la traite, 13 mai 1833 (fol. 104-107).
          656. Abolition de la traite, septembre 1840 (fol. 28).
          658. Abolition de la traite, 1841 (fol. 129, 366).